臺灣高雄地方法院民事判決　九十二年度訴字第一六七八號
　　原　　　告　長旺有限公司
　　法定代理人　甲○○
　　訴訟代理人　薛西全律師
　　　　　　　　鄭銘仁律師
　　被　　　告　中華郵政股份有限公司高雄郵局
　　法定代理人　乙○○
　　訴訟代理人　林敏澤律師
　　　　　　　　鄭瑞崙律師
　　　　　　　　李亭萱律師
右當事人間請求損害賠償事件，經本院於民國九十三年三月三十一日言詞辯論終結，
判決如左：
    主    文
原告之訴及假執行之聲請均駁回。
訴訟費用由原告負擔。
    事    實    及    理    由
一、查中華郵政股份有限公司（下稱中華郵政公司）係依民國九十一年七月十日新修
    正之郵政法第三條及中華郵政公司設置條例之規定所設置，依該條例第三條第三
    項規定，交通部郵政總局及其所屬機構原辦理之各項業務，於中華郵政公司完成
    公司登記後概括承受，是原告以其與前郵政總局台灣南區郵政管理局間之損害賠
    償事件，經中華郵政公司承受後，自得對被告提起本件訴訟，合先敘明。又被告
    之法定代理人原為葉舜民（起訴狀誤載為楊煌彬），嗣於訴訟中經變更為乙○○
    ，並經聲明承受訴訟，有人事函令及承受狀在卷可稽，應予准許，亦併說明。
二、原告主張：伊因參加「台灣電力公司屏東營業處八十八年屏北工區配電外線發包
    工程」（下稱系爭工程）之投標，而於八十八年一月二日，自花蓮郵局以國內快
    捷郵件將標單寄出（下稱系爭郵件），詎被告所屬任職於屏東郵局負責郵務稽核
    之訴外人胡瑞光，與同有意參與系爭工程投標之訴外人世越企業有限公司（下稱
    世越公司）人員林傳宗等人基於意思聯絡，於同年一月三日晚間八時許設法取得
    系爭郵件後，未即時將系爭郵件送交收件人台灣電力公司屏東營業處（下稱台電
    屏東營業處），反將系爭郵件交與林傳宗等人，由不明人士在系爭郵件信封背面
    以紅筆註記「長旺」二字，再由胡瑞光於當晚十時十分許送至台電屏東營業處投
    遞。而伊投標之標價新台幣（下同）二億五千六百萬元雖為最低價，但因系爭郵
    件遭註記而判屬無效標，並由次低標之世越公司得標。伊利用被告所提供之郵政
    服務寄送系爭郵件，被告之使用人胡瑞光卻未經伊指示逕將郵件交付收件人以外
    之第三人，顯未依債之本旨履行，致伊無法得標，損失可預期之工程利潤約一億
    零二百六十萬八千七百零五元。爰基於債務不履行之規定先為一部請求，並聲明
    請求：(一)被告應給付原告新台幣六百萬元及自起訴狀繕本送達翌日起至清償日止
    ，按年息百分之五計算之利息。(二)願供擔保為假執行宣告之判決。
三、被告則以：原告利用伊提供之郵政服務寄送郵件，應屬公法上之法律關係，縱認
    係私法關係，惟郵政法第二十五條僅規定郵件於運送過程中遺失、被竊或毀損時
    ，郵政機關方需補償寄件人所受之損害，是本件伊並無債務不履行之情形，且原
    告就其所受之損害計算亦欠缺依據等語，資為抗辯。並聲明：原告之訴駁回，如
    受不利判決，願供擔保免為假執行。
四、原告主張其參加系爭工程之投標，於八十八年一月二日自花蓮郵局寄出系爭郵件
    ，而胡瑞光任職於屏東郵局負責郵務稽查，於八十八年一月三日晚間取得系爭郵
    件後，將郵件交與非收件人之林傳宗等人，由不明人士於系爭郵件信封背面註記
    「長旺」二字，再由胡瑞光於當晚送至台電屏東營業處投遞；又其投標之標價二
    億五千六百萬元雖為最低標，但因系爭郵件遭註記而判屬無效標，並由次低標之
    世越公司得標等情，業據其提出系爭郵件寄件執據、台灣高等法院高雄分院（下
    稱雄高分院）九十一年度上訴字第八九九號刑事案件訊問筆錄影本、最高法院九
    十三年度台上字第一四七五號刑事判決為證，並為被告所不爭執；復有本院依職
    權調閱雄高分院九十二年度上更（一）字第一四六號刑事判決書，及向台電屏東
    營業處函詢本件投標情形回函（九十二年九月九日Ｄ屏東字第九二０八—二四三
    一號函、九十二年十月一日Ｄ屏東字第九二０八—二六八六號函）所附之工程標
    價紀錄表及系爭郵件信封影本各一件在卷可稽，則原告此部分之主張，自堪信為
    真實。
五、原告主張其利用被告所提供之郵政服務遞送郵件，性質上應屬私法上之運送契約
    ，被告之使用人胡瑞光未經其指示將郵件交付收件人以外之第三人，顯未依債之
    本旨履行，並致其損失可預期之工程利潤，被告自應依民法第二百二十七條規定
    負不完全給付之損害賠償責任等語。被告則以利用郵政機關遞送郵件應屬公法關
    係，且郵政法規定僅限郵件運送過程中有遺失、被竊或毀損之情形，郵政機關方
    需補償寄件人所受之損害，再原告就其所受之損害計算亦欠缺依據等語資為抗辯
    。是本件之爭點應為：(一)本件兩造間寄交郵件所生之法律關係屬於公法關係或私
    法關係？(二)被告是否有未依債之本旨履行之情形？(三)原告是否受有損害？
六、本件兩造間寄交郵件所生之法律關係屬於公法關係或私法關係？
    本件原告交寄郵件時為被告改制前之八十八年一月二日，是本件兩造間因系爭郵
    件交寄所生之法律關係，應適用被告改制前之相關法律規定（即九十一年七月十
    日修正前之郵政法），合先敘明。又郵政機關在系爭郵件投遞當時，仍為政府所
    成立，係行政主體為達成一定行政目的，所設置繼續供利用之人與物的結合，即
    一般行政法學上所稱之公營造物，惟營造物利用關係究為公法關係抑私法關係，
    除取決於營造物利用規則外，亦應視營造物與利用人間之關係為平等對立關係或
    上下服從關係而定，並非必屬公法上之關係。按修正前郵政法第二十五條規定，
    郵件遺失、被竊或毀損時，寄件人得向郵政機關請求補償；而郵政人員所為之行
    為如為郵政條例及郵局章程所未規定之事項，則應回歸普通法則，最高法院十八
    年上字第八七五號判例要旨可資參照，是以郵政法所規範者，應限於郵件遺失、
    被竊或毀損之情形，本件損害之發生原因既非郵政法所規範，自應視兩造間法律
    關係之本質而定，亦即郵政機關並不當然因損害之發生事由為郵政法所未規範，
    即完全免除責任。查原告主張之事實為被告之使用人擅將郵件交與非收件人之第
    三人並另為附記，致其受有損害，該行為並不符合郵政法第二十五條所規定遺失
    、被竊或毀損之情形；再原告將郵件交由被告寄送，兩造處於對立平等之地位，
    性質應屬民法上之物品運送契約，自應回歸適用民法之相關規定，是本件兩造間
    寄交郵件所生之法律關應屬於私法關係。
七、被告是否有未依債之本旨履行之情形？
    原告主張胡瑞光未經其指示將郵件交付第三人，有未依債之本旨履行之情形等語
    。按運送人非有急迫之情事，並可推定託運人若知有此情事亦允許變更其指示者
    ，不得變更託運人之指示，又債務人之代理人或使用人，關於債之履行有故意或
    過失時，債務人應與自己之故意或過失負同一責任，此分別為民法第六百三十三
    條、第二百二十四條所明定。本件原告已指明系爭郵件之收件人為台電屏東營業
    處，收件人外之第三人並無收受郵件之權利，且又無非得由第三人收受郵件之急
    迫情事存在，是被告依約應僅能將系爭郵件直接交由收件人收受。然被告之使用
    人胡瑞光卻於取得系爭郵件後，擅將郵件交與非收件人之林傳宗等人，使其等有
    使不明人士於系爭郵件信封背面註記「長旺」二字之機會，縱胡瑞光當晚已將系
    爭郵件送達收件人台電屏東營業處，仍有未依債之本旨履行之情形，應堪認定。
八、原告是否受有損害？
    按因可歸責於債務人之事由，致為不完全給付者，債權人得依關於給付遲延或給
    付不能之規定，請求賠償損害，民法第二百二十六條第一項、第二百二十七條第
    一項定有明文。惟損害賠償，除法律另有規定或契約另有訂定外，應以填補債權
    人所受損害及所失利益為限，又依通常情形，或依已定之計劃、設備或其他特別
    情事，可得預期之利益，視為所失利益，此為民法第二百十六條所明定。本件原
    告雖主張其因系爭工程無法得標而損失可預期之工程利潤約一億零二百六十萬八
    千七百零五元，並提出成本分析表一份為計算之依據，然為被告所否認，並抗辯
    此項損害之計算欠缺依據。查原告主張其於本件所受之損害，係以其投標系爭工
    程之金額二億五千六百萬元，扣除其自行估算之工程成本一億四千三百三十九萬
    二百九十五元後，所得之預期利潤一億零二百六十萬八千七百零五元為據。惟原
    告雖因系爭郵件信封遭註記，而於開標時遭判屬無效標而未得標，然原告既未實
    際承作系爭工程，自無法估計其若承作系爭工程，是否如其所預計之情況，必可
    獲得一億零二百六十萬八千七百零五元之工程利潤。蓋工程施作之狀況常因原料
    價格、人事費用、天候狀況、政府政策等各方面之因素而有變化，雖有可能獲得
    預期之工程利潤，然亦有可能因遭逢重大災變而受有損失，或因有違約情事反需
    支付違約金，情況不一而足，是原告雖因系爭郵件遭註記而未得標，然既未承作
    工程亦未支出任何成本費用，尚難遽論其即因此受有損害；而其所稱之工程利潤
    亦僅係其單純以投標金額扣除自行估算之成本計算所得，實難以此即認係依已定
    之計畫、設備或其他特別情事可得預期之利益。況原告系爭工程既未得標，則其
    於原預定施作系爭工程之期間內，亦有可能因承作其他工程而獲得利潤，未必即
    受有損害。是原告就其因系爭工程未得標而受有損害一情並無法舉證以實其說，
    其上開主張即難採信。
九、綜上所述，本件兩造間之法律關係應為私法關係，而被告之使用人將系爭郵件擅
    自交與非收件人之第三人，確有未依債之本旨履行之情形，惟原告既無法證明其
    受有損害，則被告之使用人縱有故意為不完全給付之情形，因原告並無損害，被
    告仍無損害賠償責任可言。從而，原告本於債務不履行之法律關係，請求被告給
    付六百萬元，及自起訴狀繕本送達被告之翌日起至清償日止，按年息百分之五計
    算之利息，為無理由，應予駁回。
十、原告之訴既經駁回，其假執行之聲請即失所附麗，應併予駁回。
十一、據上論結：原告之訴為無理由，依民事訴訟法第七十八條，判決如主文。
中　　　華　　　民　　　國　　九十三　　年　　　四　　　月　　　十四　　日
                              臺灣高雄地方法院民事第一庭
~B審判長法　　　官  林紀元
~B      法　　　官  蘇姿月
~B      法　　　官  盧怡秀
右為正本係照原本作成。
如不服本判決，應於送達後廿日內，向本院提出上訴狀並表明上訴理由，如於本
判決宣示後送達前提起上訴者，應於判決送達後十日內補提上訴理由書（須附繕本）。
中　　　華　　　民　　　國　　九十三　　年　　　四　　　月　　　十四　　日
~B　　　法院書記官　王敏東
